【裁判字號】    96,簡上,298
【裁判日期】    970222
【裁判案由】    排除侵害
【裁判全文】
臺灣臺中地方法院民事判決    96年度簡上字第298號
上  訴  人  子○○
訴訟代理人  洪嘉鴻律師
被上訴人    辰○○
被上訴人    凌群電腦股份有限公司
法定代理人  天○○
被上訴人    地  ○
            午○○
            巳○○
            酉  ○
            未○○
            戌○○
            亥○○
            宇○○
            洪啟章
            庚○○
            丑○○
            寅○○
            乙○○
            申○○
            戊○○
            丙○○○○○○
            甲○○
            癸○○
            社團法人中華壓力容器協會
法定代理人  卯○○
被  上訴人  壬○○
            辛○○
            己○○
            丁○○
共      同
訴訟代理人  林坤賢律師
            邱華南律師
上列當事人間請求排除侵害事件，上訴人對於民國96年9月21日
本院臺中簡易庭96年度中簡字第1841號第一審判決提起上訴，本
院合議庭於民國97年2月1日言詞辯論終結，判決如下：
    主      文
上訴駁回。
第二審訴訟費用新台幣肆仟參佰零伍元由上訴人負擔。
    事實及理由
甲、程序部分：按在第二審為訴之變更或追加，因涉及審級利益
    之問題，非經他造同意，不得為之，固為民事訴訟法第446
    條第1項前段所明定，但有同法第255條第1項第2款至第6款
    情形之一者，不在此限，同條但書亦定有明文。本件上訴人
    於上訴後另主張被上訴人所為有權利濫用之情事，依民法第
    第148條規定為請求，此應為訴之追加，但因此追加部分與
    原起訴之原因基礎事實相同，且被上訴人對其追加亦無異議
    ，對於訴訟之終結並無影響，依上開規定，其追加應予准許
    ，核先敘明。
乙、實體部分：
 一、上訴人起訴主張：坐落台中市○區○○○段192-11、192-1
     3等地號土地及其上1423建號建物為上訴人所有，同地段19
     3地號土地，則為被上訴人辰○○等人所共有。本件上訴人
     所有上開1423建號建物係合法興建之房屋，於興建該建物
     時，如原審判決附圖所示編號B部分9平方公尺土地（下稱
     系爭土地）係供1423建號建物之法定空地，上訴人並於所
     有合法建物後方開設出入口，以為緊急逃生之用。詎於民
     國78年間，以被上訴人辰○○為起造人，而興建之凌群大
     樓，竟違法使用上開法定空地，而於其上建築圍牆，並於
     其上其下挖設地下室等，致使上訴人除有防火巷空間遭不
     當佔用外，上訴人房屋後方之出入口亦遭堵塞。按「（建
     築基地之坐落土地與法定空地產權分屬二人，法定空地所
     有權人，擬於該土地興建圍牆，是否可行？）依據建築法
     第11條規定。是一宗建築基地應為整體，不因產權之分屬
     ，而准分別為建築行為。」、「建築物所留設之法定空地
     ，為建築基地之一部分，不得重複使用，建築法第11條定
     有明文。又法定空地作為防火間隔使用，目的在阻隔火劫
     蔓延，藉以逃生避難。」分有內政部81年3月10日台內營字
     第8101709號函釋及最高法院82年度台上字第1009號裁判意
     旨可資參酌。被上訴人在上訴人所有建物之法定空地上建
     築圍牆等，顯已違背建築法第11條之規定，並對防火、逃
     生避難有重大危害之行為，上訴人基於民法第767條之規定
     ，自得行使除去妨害請求權。並聲明：被上訴人應將坐落
     於台中市○區○○○段193地號土地上系爭土地之地上及地
     下建物拆除，將該部分土地回復原狀。
 二、原審判決駁回上訴人之請求，上訴人不服提起上訴後，另
     於本院補稱：(一)系爭土地確屬上訴人所有建物之法定空地
     ，此業經證人范宏洋於原審到庭證述屬實。被上訴人等違
     法使用系爭土地，於其上建築圍牆，並於其下挖設地下室
     ，顯已違反建築法第11條之規定。(二)退步言之，縱上訴人
     無民法第767條中段之除去妨害請求權存在，惟被上訴人之
     行為仍屬權利濫用，被上訴人自應將系爭土地之地上及地
     下建物拆除。原審不查，駁回上訴人之訴，於法不合。並
     聲明：(一)原判決廢棄。(二)被上訴人應將坐落於台中市○區
     ○○  段193地號系爭土地上地上及地下建物拆除，將該部
     分土地回復原狀。(三)第一、二審訴訟費用由被上訴人負擔
     。
 三、被上訴人則以：上訴人主張系爭土地為其所有1423號建號
     房屋之法定空地，惟該法定空地業經上訴人前手以分割方
     法分割出來，讓售予第三人，也就是該法定空地所有權人
     現並非上訴人所有。該土地既非上訴人所有，上訴人即不
     得依民法第767條之規定請求除去妨害，其訴顯無理由等語
     ，資為抗辯。於本院補稱：系爭土地所在之位置，被上訴
     人自始即否認為上訴人之所有房屋之法定空地，蓋建築物
     核准程序中，有所謂「建蔽率」之問題。亦即一宗土地建
     築時，必須留設一定比例空地不得建築，此不得建築之土
     地謂之「法定空地」，而此土地必定是該房屋基地之同一
     筆土地。然查，系爭土地只有單一一筆地號（193地號），
     而被上訴人所有之房屋亦坐落在同地段193地號土地上，系
     爭土地上並無任何建築物，其應為被上訴人所有房屋之法
     定空地，既然系爭土地為被上訴人所有房屋之法定空地，
     則該部分能否建築建物，自應以被上訴人所有房屋為考量
     ，上訴人所有之房屋並不能對系爭土地主張任何權益。又
     系爭土地既為被上訴人所有，被上訴人縱有違法使用土地
     ，致影響上訴人之使用權益，上訴人亦不得執此而謂其所
     有權受到侵害。況系爭土地為法定空地，被上訴人亦無法
     提供上訴人使用，自無權利濫用可言。並聲明：上訴駁回
     。
 四、本院得心證之理由：
（一）查坐落台中市○區○○○段192-11、192-13等地號土地及
      其上1423建號建物為上訴人所有，同段193地號土地，則
      為被上訴人辰○○等人所共有，系爭土地坐落同地段193
      地號土地上，該土地係經上訴人前手以分割方法分割出來
      ，嗣讓售予被上訴人等人，為兩造所不爭執之事實，並有
      上訴人提出之土地、建物登記謄本及原審囑託台中市政府
      中正地政事務所96年7月13日複丈成果圖在卷可憑。至於
      系爭土地是否為上訴人所有建物之法定空地一事，證人范
      宏洋即台中市政府都市發展局技士於原審證稱略以：（63
      ）中二建使字第219號使用執照之法定空地為圖示綠色部
      分，法定空地與土地所有人法律上並無規定需同一人所有
      ，法定空地依現行法律是可以分割、移轉，但63年間之法
      律如何管制，伊不清楚。當時之法定空地後來是否有被分
      割或占用，伊不清楚，上訴人部分是圖示編號二，後來被
      上訴人之相鄰地在聲請建物時，地籍圖與原使用執照的圖
      不一樣。當時法定空地實際坐落於何地號，需丈量後才能
      確定等語（參見原審96年4月13日言詞辯論筆錄）。是依
      上開證人所述，無法證明系爭土地為上訴人所有建物之法
      定空地。
（二）按依土地法所為之登記，有絕對效力，土地法第43條定有
      明文。縱使系爭土地原屬於上訴人所有建物法定空地性質
      ，惟已業經分割且單獨登記所有權，被上訴人等因信賴該
      土地登記資料，而以買賣原因取得系爭土地之所有權，並
      登記為所有權人，則被上訴人自得享有一般土地所有權人
      之權利。
（三）又按所有人，於法令限制之範圍內，得自由使用、收益、
      處分其所有物，並排除他人之干涉。所有人對於無權占有
      或侵奪其所有物者，得請求返還之。對於妨害其所有權者
      ，得請求除去之。有妨害其所有權之虞者，得請求防止之
      。土地所有權，除法令有限制外，於其行使有利益之範圍
      內，及於土地之上下。民法第765條、767條及第773條分
      別定有明文。被上訴人為系爭土地之共有人，縱系爭土地
      為被上訴人所有建物之法定空地，依前開說明，僅得解為
      被上訴人之所有權，應受建築法有關法定空地相關規定之
      限制，不能遽謂上訴人得不經取得所有權，即得對他人所
      有之財產有何主張。
（四）再按建築物之法定空地，依建築法第11條規定，係屬建築
      基地之一部分，其於建築基地建築使用時，應留設一定比
      例面積之空地，旨在維護建築物便於日照、通風、採光及
      防火等，以增進建築物使用人之舒適、安全與衛生等公共
      利益，故該法條第3項明定應留設之法定空地，負有「非
      依規定不得分割、移轉，並不得重複使用」之使用負擔。
      而此屬行政機關限制所有人之權利，為行政權之行使，被
      上訴人等之前手是否違法分割或被上訴人違法使用系爭土
      地，僅生管理之主管行政機關可否依行政程序為適當之處
      分之問題，毗鄰非系爭土地所有權人之上訴人，尚不得逕
      以自己名義依民法第767條中段規定訴請系爭土地所有權
      人即被上訴人等拆除建物，將系爭土地回復原狀。
（五）末按民法第148條係規定行使權利，不得以損害他人為主
      要目的。但若當事人行使權利，雖足使他人喪失利益，但
      非以損害他人為主要目的，即不在該法條所定範圍內；又
      權利之行使，是否以損害他人為主要目的，應就權利人因
      權利行使所能取得之利益，與他人及國家社會因其權利行
      使所受之損失，比較衡量以定之。倘其權利之行使，自己
      所得利益極少而他人及國家社會所受之損失甚大者，非不
      得視為以損害他人為主要目的，此乃權利社會化之基本內
      涵所必然之解釋，最高法院45年台上字第105號、71年台
      上字第737號分別著有判例。本件被上訴人為系爭土地之
      所有權人，其在系爭土地上本於所有權之權能使用土地，
      並非以損害上訴人為主要目的，況被上訴人所建築之圍牆
      （即上開複丈成果圖編號B部分上方之邊線）距離上訴人
      所有同地段192-13地號土地尚有1.2公尺之距離，此有上
      開複丈成果圖附於原審卷可憑，依上開說明，被上訴人所
      為自無權利濫用可言。
（六）綜上所述，本件上訴人既非系爭土地之所有權人，即不得
      以所有權人之地位，逕依民法第767條中段之規定請求被
      上訴人等將系爭土地之地上及地下建物拆除，將該部分土
      地回復平整原狀。且被上訴人等於所有土地上所為，亦非
      權利濫用，原審為上訴人敗訴判決，並無不合。上訴意旨
      指摘原判決不當，求予廢棄改判，為無理由，應駁回其上
      訴。
五、結論：本件上訴為無理由，依民事訴訟法第436條之1第3項
    、第463條、第385條第1項前段、第449條第2項、第78條，
    判決如主文。
中    華    民    國    97    年    2     月    22    日
                        民事第三庭  審判長法  官 林洲富
                                          法  官 林慧貞
                                          法  官 謝慧敏
上正本證明與原本無異。
不得上訴。
中    華    民    國    97    年    2     月    22    日
                                          書記官


司法院資訊處製作；財團法人民間司法改革基金會備份。
